【裁判字號】    98,訴,1933
【裁判日期】    980715
【裁判案由】    誣告等
【裁判全文】
臺灣臺中地方法院刑事判決              98年度訴字第1933號
公  訴  人  臺灣臺中地方法院檢察署檢察官
被      告  乙○○
            甲○○
上列被告等因誣告等案件，經檢察官經檢察官聲請簡易判決處刑
（聲請案號：98年度偵字第4487號），經本院認不宜逕以簡易判
決處刑（98年度中簡字第1885號），改依通常程序審理，本院合
議庭裁定由受命法官獨任進行簡式審判程序，判決如下：
    主    文
乙○○共同意圖他人受刑事處分，向該管公務員誣告，處有期徒
刑貳月；又證人於檢察官偵查時，於案情有重要關係之事項，供
前具結，而為虛偽陳述，處有期徒刑貳月。應執行有期徒刑參月
。緩刑貳年。
甲○○共同意圖他人受刑事處分，向該管公務員誣告，累犯，處
有期徒刑參月；又證人於檢察官偵查時，於案情有重要關係之事
項，供前具結，而為虛偽陳述，累犯，處有期徒刑參月。應執行
有期徒刑肆月。
    犯罪事實
一、甲○○前於民國93年間，因竊盜案件，經臺灣高雄地方法院
    以93年度簡字第3448號判決處有期徒刑6月而確定，於94年1
    0月14日執行完畢。詎仍不知悔改，復與其女乙○○均明知
    乙○○自95年3月起至同年11月止，曾在以丁興旺為負責人
    之東玖工程有限公司（下稱東玖公司，設臺中縣太平市○○
    路480號1樓）任職，且有自東玖公司支領薪資，2人竟僅因
    前向丁興旺借錢未果，而共同基於意圖使丁興旺受刑事處分
    ，而向該管公務員誣告之犯意聯絡，共同於97年6月4日，委
    由不知情之賴宜孜律師，以乙○○為告訴人，向臺灣臺中地
    方法院檢察署提出刑事告訴狀，誣指「丁興旺既為東玖公司
    之負責人，從未見過乙○○，亦不認識乙○○，明知乙○○
    並非東玖公司之員工，卻偽造乙○○向東玖公司領有薪資新
    臺幣（下同）19萬元之95年度薪資表，以期減免東玖公司95
    年度之營利事業所得稅」云云，而對丁興旺提出偽造文書罪
    、以詐術逃漏稅捐及商業負責人以明知為不實之事項而填製
    會計憑證等罪之告訴，以此方式誣告丁興旺。又甲○○明知
    其自95年3月起至同年11月止，亦在東玖公司任職，並自東
    玖公司支領薪資，且其與乙○○均分別親自在東玖公司95年
    度薪資表、95年薪（工）資支領憑單及切結書上蓋章、簽名
    捺印，亦知悉具結作證之證人，依法有據實陳述之義務，不
    得為匿飾增刪之虛偽陳述，復與乙○○各基於偽證之犯意，
    於97年7月9日14時48分許，在臺灣臺中地方法院檢察署第4
    偵查庭，就97年度他字第2559號被告丁興旺違反商業會計法
    等案件偵查時，出庭應訊，並均同意以證人身分供前具結作
    證，對於該案件中關於是否曾在東玖公司工作暨是否曾在東
    玖公司95年度薪資表上蓋章之與案情有重要關係之事項供前
    具結後，乙○○虛偽證稱：伊未曾在東玖公司做過，亦未在
    東玖公司95年度薪資表上蓋章；而甲○○則虛偽證稱：伊與
    乙○○都未曾在東玖公司工作過，且未在東玖公司95年薪（
    工）資支領憑單及切結書上簽名捺印云云，而均就該案件案
    情有重要關係之事項為虛偽之陳述。嗣該案經臺灣臺中地方
    法院檢察署檢察官偵查結果，認為丁興旺犯罪嫌疑不足，而
    以97年度偵字第16937號為不起訴處分，乙○○、甲○○則
    於本件所誣告、虛偽陳述之案件裁判確定前即於上開97年度
    偵字第16937號案件偵查中自白渠2人前開誣告及偽證犯行。
二、案經臺灣臺中地方法院檢察署檢察官自動簽分偵辦聲請簡易
    判決處刑。
    理    由
一、按本件被告乙○○、甲○○所犯均係死刑、無期徒刑、最輕
    本刑為3年以上有期徒刑以外之罪，其等於準備程序就前揭
    被訴事實為有罪之陳述，經受命法官告知簡式審判程序之旨
    ，並聽取其與公訴人之意見後，本院認無不得或不宜改依簡
    式審判程序進行之處，爰依刑事訴訟法第273條之1第1項，
    裁定本件由受命法官獨任進行簡式審判程序，合先敘明。
二、訊據被告乙○○、甲○○對於上開犯罪事實坦承不諱，且經
    上開所誣告、虛偽陳述案件之被告丁興旺供述在卷，並有刑
    事告訴狀、臺灣臺中地方法院檢察署97年度偵字第16937號
    不起訴處分書、97年度他字第2559號案件之97年7月9日訊問
    筆錄、財政部臺灣省南區國稅局民雄稽徵所97年1月30日南
    區國稅民雄二字第0000000000A、0000000000B號函、被告等
    提出之刑事陳報狀、東玖公司基本資料、及被告乙○○、甲
    ○○之95年度薪資表、95年薪（工）資支領憑單、切結書等
    件附卷可稽。而按，證人之地位，在於就其親所見聞及經歷
    之事項而為證述，是其對於有無見聞、經歷及其經過等情節
    ，應能就事實之梗概為具體明確之陳述，且即便證人對於待
    證事實已記憶糢糊或不復記憶，其亦應如實證述：「不記得
    」或「忘記了」等語。而事實真相只有一個，證人就事實之
    有無及其重要關鍵事項之內容，應無前後明顯兩極化、矛盾
    陳述之可能。且證人對於細節之證述，或有時會因時間久遠
    、記憶糢糊等因素而有所出入，然在依經驗法則或論理法則
    之推論下，尚能理解其出入之原由，惟「究竟有無」、「是
    非真假」之事實出現及其梗概，即不應出現前後對立、兩極
    化之證詞。況於客觀情境上，現今之法庭活動，證人在供前
    或供後具結前，檢察官、審判長依刑事訴訟法第187條第1項
    規定，即已告知證人具結之義務及偽證之處罰，且依刑事訴
    訟法第189條第1項、第2項及第3項之規定，具結應於結文內
    記載當據實陳述，絕無匿、飾、增、減等語；其於訊問後具
    結者，應記載係據實陳述，並無匿、飾、增、減等語。且結
    文應命證人朗讀、簽名、蓋章或按指印。故證人在作證時，
    應已明瞭其具結之義務及偽證之處罰，自亦有一定之心理強
    制力趨使其據實陳述。則在此客觀程序下所為之證述，其主
    觀上亦當係出於審慎之思考或回憶下所為，然若就重要待證
    事實之「究竟有無」、「是非真假」等情，仍出現前後對立
    、兩極化之證詞，則足徵證人應有虛偽陳述之偽證意向與故
    意。而被告乙○○、甲○○竟於臺灣臺中地方法院檢察署檢
    察官偵查丁興旺違反商業會計法等案件中供前具結後，為反
    此事實之證述內容，足徵其2人確有虛偽陳述之偽證意向與
    故意。又按刑法上之偽證罪，不以結果之發生為要件，一有
    偽證行為，無論當事人是否因而受有利或不利之判決，均不
    影響其犯罪之成立，而該罪所謂於案情有重要關係之事項，
    則指該事項之有無，足以影響於裁判之結果者而言，此亦有
    最高法院著有71年台上字第8127號判例可資參照。綜上，本
    件事證已臻明確，被告乙○○、甲○○之上開誣告、偽證犯
    行均堪以認定，應依法論科。
三、核被告乙○○、甲○○所為，均係犯刑法第169條第1項之意
    圖他人受刑事處分向該管公務員誣告罪及同法第168條之偽
    證罪。被告二人間就本件誣告犯行部分有犯意聯絡及行為分
    擔，為共同正犯。又其等先後分別為上開2罪犯行，均犯意
    各別，行為互殊，應皆予分論併罰。查被告甲○○前於民國
    93年間，因竊盜案件，經臺灣高雄地方法院以93年度簡字第
    3448號判決處有期徒刑6月而確定，於94年10月14日執行完
    畢，此有臺灣臺中地方法院檢察署刑案資料查註紀錄表及臺
    灣高等法院被告前案紀錄表各1份在卷可按，被告甲○○前
    受有期徒刑之執行完畢後，5年以內故意再犯本件有期徒刑
    以上之罪，為累犯，均應依刑法第47條第1項之規定，加重
    其刑。而按犯第168條至第171條之罪，於所虛偽陳述或所誣
    告之案件，裁判或懲戒處分確定前自白者，減輕或免除其刑
    ，刑法第172條定有明文；次按刑法第172條之規定，並不專
    在獎勵犯罪人之悛悔，而要在引起偵查或審判機關之易於發
    見真實，以免被誣告人終於受誣，故不論該被告之自白在審
    判前或審判中，自動或被動，簡單或詳細，一次或二次以上
    ，並其自白後有無翻異，苟其自白在所誣告之案件裁判確定
    以前，即應依該條減免其刑，最高法院著有31年上字第345
    號判例要旨供參；再按被告自白時，縱令其所誣告之案件業
    經檢察官為不起訴處分確定，但處分確定究與裁判確定不同
    ，是其自白仍不得謂非在所誣告之案件裁判確定以前，自應
    予減輕或免除其刑，最高法院著有31上字第2211號判例要旨
    供參。查被告乙○○、甲○○於被害人丁興旺違反商業會計
    法案件偵訊時均已自白本件誣告、偽證犯行不諱，並為認罪
    之表示（詳97年度偵字第16937號卷第17至20頁），而迄被
    告2人為上開自白時止，該案尚未經檢察官偵查起訴，是渠
    等自白仍不得謂非在所誣告、偽證之案件裁判確定以前，揆
    諸上開說明，被告2人所犯上開各罪均應依刑法第172條規定
    減輕其刑，被告甲○○部分並依法先加重後減輕之。爰審酌
    被告乙○○查無前科，素行尚佳，被告甲○○，迭有竊盜前
    科之素行，有臺灣高等法院被告前案紀錄表在卷可稽，被告
    2人所為已危害犯罪偵查之正確性，僅因金錢糾紛之細故即
    無端提告使丁興旺招致訴追之虞而受牽累，並於嗣後偵查中
    為虛偽陳述，誤導偵查，耗費司法資源，共犯誣告之角色、
    行為分擔輕重，惟念其2人犯罪後均坦承犯行，並及時於該
    案偵結前自白犯行，堪認具有悔意，犯後態度良好，被害人
    丁興旺亦於偵查中表示宥恕之意，暨考其2人犯罪之動機、
    目的非善、手段、所生危害等一切情狀，分別量處如主文所
    示之刑，並定其應執行刑，以示懲儆。再按刑法第41條所稱
    犯最重本刑為5年以下有期徒刑之刑之罪者（按本條所稱最
    重本刑，於90年1月10日修正前為3年以下有期徒刑），係指
    法定最重本刑而言，並不包括依總則加重或減輕情形在內，
    為司法院院解字第3755號解釋在案，蓋以刑法及其特別法有
    關加重、減輕或免除其刑之規定，依其性質，可分為「總則
    」與「分則」二種。其屬「分則」性質者，係就其犯罪類型
    變更之個別犯罪行為予以加重或減免，使成立另一獨立之罪
    ，其法定刑亦因此發生變更之效果；其屬「總則」性質者，
    僅為處斷刑上之加重或減免，並未變更其犯罪類型，原有法
    定刑自不受影響。此關乎刑法第41條、刑事訴訟法第376條
    第1款等法律之適用，自應加以辨明。刑法第172條就犯偽證
    罪、誣告罪，於裁判或懲戒處分確定前自白者，應減輕或免
    除其刑之規定，雖列於刑法分則編，且係就個別之特定犯罪
    行為而設，然其立法目的與自首規定雷同，係在藉此優惠，
    鼓勵行為人及時悔悟，並早日發現真實，節省訴訟勞費，避
    免審判權遭受不當之侵害，此一規定，既未變更其犯罪類型
    ，自屬相當於「總則」之減免其刑規定，其原有法定刑並不
    因此而受影響。則犯刑法第169條之誣告罪，其法定刑為7年
    以下有期徒刑，縱於所誣告之案件裁判確定前自白，經依同
    法第172條規定減輕其刑，並宣告6個月以下有期徒刑者，仍
    無同法第41條諭知易科罰金標準之適用（最高法院95年度臺
    上字第4927號判決意旨參照）。是本件被告乙○○、甲○○
    雖均於其等所誣告及偽證之案件裁判確定前自白，並分別依
    同法第172條規定減輕其刑，復經本院分別宣告應執行3月、
    4月之有期徒刑者，仍無同法第41條諭知易科罰金標準之適
    用，附此敘明。末查，被告乙○○未曾有犯罪紀錄，有臺灣
    高等法院被告前案紀錄表在卷可稽，素行良好，茲念其因一
    時失慮，致罹刑章，且於犯後獲得被害人丁興旺之寬恕，業
    據被害人丁興旺供述在卷，足見被告乙○○經此偵審程序及
    刑之宣告後，應能知所警惕，信無再犯之虞，本院認對其所
    宣告之刑以暫不執行為適當，爰依刑法第74條第1項第1款之
    規定，併予宣告緩刑2年，以勵自新。
據上論斷，應依刑事訴訟法第452條、第273條之1第1項、第299
條第1項前段，刑法第28條、第168條、第169條第1項、第172條
、第47條第1項、第51條第5款、第74條第1項第1款，判決如主文
。
本案經檢察官丙○○到庭執行職務
中    華    民    國    98    年    7     月    15    日
                  臺灣臺中地方法院刑事第十五庭
                      法  官  吳崇道
上正本證明與原本無異。
如不服本判決，應於收受送達後10日內向本院提出上訴書狀（應
敘述具體理由並附繕本）。
上訴書狀如未敘述理由，應於上訴期間屆滿後20日內補提理由書
於本院。
                      書記官  黃舜民
中    華    民    國    98    年    7     月    15    日
附錄本案論罪科刑法條全文
刑法第168條：
於執行審判職務之公署審判時或於檢察官偵查時，證人、鑑定人
、通譯於案情有重要關係之事項，供前或供後具結，而為虛偽陳
述者，處7年以下有期徒刑。
刑法第169條第1項：
意圖他人受刑事或懲戒處分，向該管公務員誣告者，處7年以下
有期徒刑。


司法院資訊處製作；財團法人民間司法改革基金會備份。
